【裁判字號】    90,簡上,24
【裁判日期】    900418
【裁判案由】    清償借款
【裁判全文】
臺灣臺北地方法院民事判決  九十年度簡上字第二四號
    上  訴  人  甲○○○
    被上訴人    乙○○
右當事人間請求清償借款事件，上訴人對於中華民國八十九年十一月十日本院臺北簡
易庭八十九年度北簡字第一三○五一號第一審判決不服，提起上訴，本院判決如左：
    主    文
上訴駁回。
第二審訴訟費用由上訴人負擔。
    事    實
甲、上訴人方面：
  一、聲明：
  （一）原判決廢棄。
  （二）駁回被上訴人在第一審之訴。
  二、陳述：除援用原審之陳述外，補陳：
  （一）原審判決上訴人敗訴，無非係以被上訴人承受訴外人王利益對上訴人之債權
        ，被上訴人本於清償借款之法律關係，自得請求上訴人給付如原審判決主文
        所示之金額云云。惟查，上訴人固不爭執於民國七十七年九月十二日借得新
        台幣（下同）三十萬元款項之事實，然依被上訴人八十九年十月二十三日於
        原審之準備書狀所陳述之事實，該款項係王利益貸與上訴人而非被上訴人，
        是成立消費借貸關係之兩造乃係上訴人與王利益，被上訴人本於消費借貸之
        法律關係請求，顯有違誤。
  （二）依被上訴人於前揭準備書狀所言，其係承受王利益對上訴人之債權，若其言
        屬實，依民法第二百九十七條債權讓與通知之規定，被上訴人或王利益應通
        知上訴人，始生債權讓與之效力，但被上訴人或王利益，從未對上訴人發出
        通知，是在本案起訴之前，被上訴人與王利益間之債權讓與行為，對被上訴
        人並不生效力。
  （三）查王利益讓與被上訴人之債權標的係本票債權，非消費借貸債權，蓋被上訴
        人雖自稱代上訴人清償剩餘之二十萬元債務（上訴人認其代償為無理由），
        但依民法第三百十二條前段之規定，被上訴人並非利害關係人，無承受王利
        益權利之適用。雖王利益將被上訴人簽發之三十萬元本票交付被上訴人收執
        ，亦不發生被上訴人得承受王利益「消費借貸」關係中債權人之地位，是王
        利益於受償後，將上訴人簽發之本票交與被上訴人，僅發生本票債權讓與被
        上訴人之法律效果，從而，上訴人不對被上訴人負擔本票債務以外之責任，
        上訴人所簽之本票債務，上訴人亦得以追索權已過三年之時效為由，拒絕付
        款。綜上所述，被上訴人之請求顯無理由，原審判決亦有不當，從而請求鈞
        院廢棄原審判決，駁回被上訴人在第一審之訴。
  三、證據：除援用原審之立證方法外，補提財產清單一份為證。
乙、被上訴人方面：
  一、聲明：駁回上訴。
  二、陳述：除援用原審之陳述外，補陳：
  （一）查上訴人於七十七年九月上旬，因欲辦理土地過戶事宜，需繳交稅款，遂向
        被上訴人調借三十萬元，因被上訴人一時手頭不便，故被上訴人另向王利益
        洽借，以便轉借予上訴人，經王利益同意後，被上訴人遂與上訴人及王利益
        約定，於七十七年九月十二日下午六時許，在台北市某餐廳二樓見面，被上
        訴人即向王利益借得三十萬元，由王利益逕將現金交付上訴人，並約定同年
        十二月十二日清償，上訴人本欲將其所簽發之系爭本票交付被上訴人，被上
        訴人即表示既然資金係由王利益所提供，則請上訴人將系爭本票交由王利益
        收執，屆期上訴人欲清償被上訴人借款時，直接由上訴人交予王利益即可，
        可免上訴人向被上訴人清償款項後，被上訴人再持以向王利益清償，增加輾
        轉交付之不便。詎料上訴人僅清償王利益十萬元後，餘款二十萬元即未為清
        償，嗣後被上訴人即向王利益清償其餘借款二十萬元，王利益因借予被上訴
        人之款項業已獲清償，即將系爭本票交付被上訴人收執，而被上訴人多次向
        上訴人請求返還其餘借款二十萬元，上訴人竟一再推託，毫無清償之誠意。
  （二）按稱消費借貸者，謂當事人一方移轉金錢或其他代替物之所有權於他方，而
        約定他方以種類、品質、數量相同之物返還之契約；又借用人應於約定期限
        內，返還與借用物種類、品質、數量相同之物，分別為民法第四百七十四條
        第一項及第四百七十八條前段所明定。經查上訴人於約定期限屆至，竟未依
        約返還借款，被上訴人迫於無奈，爰依上開規定訴請返還並請求法定遲延利
        息，而上訴人於上訴理由中陳稱消費借貸之兩造為王利益與上訴人云云，顯
        與事實不符。
  （三）退步言之，倘消費借貸之債權人為王利益，則被上訴人代上訴人向王利益清
        償借款二十萬元，基於不當得利之法則，被上訴人亦得向上訴人請求系爭金
        額，故上訴人拒絕給付，顯無理由，應予駁回其上訴。
  三、證據：援用原審之立證方法。
丙、本院依職權訊問證人王利益。
    理    由
一、本件被上訴人起訴主張：上訴人於七十七年九月上旬，因欲辦理土地過戶繳交稅
    款事宜，向被上訴人調借三十萬元，因被上訴人一時手頭不便，故被上訴人另向
    王利益洽借，以便轉借予上訴人，經王利益同意後，由王利益逕將三十萬元現金
    交付上訴人，並約定同年十二月十二日清償，被上訴人並開立面額三十萬元之本
    票一紙交予王利益收執，詎料上訴人僅清償王利益十萬元後，餘款二十萬元即未
    為清償，嗣後被上訴人即向王利益清償其餘借款二十萬元，王利益因款項業已獲
    清償，即將系爭本票交付被上訴人收執，而被上訴人多次向上訴人請求返還其餘
    借款二十萬元，上訴人竟一再推託，毫無清償之誠意，故本於消費借貸之法律關
    係，請求上訴人給付前述款項，及自七十七年十二月十三日起至清償日止，按年
    息百分之五計算之利息。其並於本院準備程序及審理時補稱：上訴人陳稱消費借
    貸關係之兩造為王利益與上訴人云云，顯與事實不符；退步言之，倘消費借貸之
    債權人為王利益，則被上訴人代上訴人向證人王利益清償借款二十萬元，基於不
    當得利之法則，被上訴人亦得向上訴人請求系爭金額，故上訴人拒絕給付，顯無
    理由。
二、上訴人於原審以：其與被上訴人原屬情侶，於七十七年間計畫共同購屋，當年已
    向屋主給付簽約金頭款五十萬元，第二期款項應由被上訴人支付，詎料屋主反悔
    不賣，經上訴人提存擔保金三十四萬元為假扣押，但遭屋主利用法律漏洞將該屋
    以高價轉賣他人，如今被上訴人竟就系爭本票追索，實屬不該等語，資為抗辯。
    並於本院準備程序及審理時補陳：上訴人固不爭執於七十七年九月十二日借得三
    十萬元款項之事實，然依被上訴人於原審陳述之事實，該款項係王利益貸與上訴
    人而非被上訴人，是成立消費借貸關係之兩造乃係上訴人與王利益，被上訴人本
    於消費借貸之法律關係請求，顯有違誤。而倘被上訴人係承受王利益對上訴人之
    債權，則依民法第二百九十七條債權讓與通知之規定，被上訴人或王利益應通知
    上訴人，始生債權讓與之效力，但被上訴人或王利益，從未對上訴人發出通知，
    是被上訴人與王利益間之債權讓與行為，對被上訴人並不生效力。王利益讓與被
    上訴人之債權標的係本票債權，非消費借貸債權，被上訴人雖自稱代上訴人清償
    剩餘之二十萬元債務，但被上訴人並非利害關係人，無承受債權人權利之適用。
    雖證人將被上訴人簽發之三十萬元本票交付被上訴人收執，亦不發生被上訴人得
    承受王利益「消費借貸」關係中債權人之地位，是王利益於受償後，將上訴人簽
    發之本票交與被上訴人，僅發生本票債權讓與被上訴人之法律效果，從而，上訴
    人不對被上訴人負擔本票債務以外之責任，上訴人所簽之本票債務，上訴人亦得
    以追索權已過三年之時效為由，拒絕付款。
三、本件被上訴人起訴主張上訴人於七十七年九月十二日，曾開立面額三十萬元之本
    票一紙之事實，業據被上訴人於原審提出本票一紙為證，復為上訴人所不否認，
    堪信其此部分主張為真實。惟被上訴人主張上訴人僅清償王利益十萬元，餘款二
    十萬元未為清償，被上訴人只得向王利益清償該二十萬元，王利益遂將系爭本票
    交付被上訴人收執，被上訴人自得執該本票據以請求上訴人給付票款等情，則為
    上訴人所否認，辯稱本件消費借貸關係係成立於上訴人與王利益之間，而縱被上
    訴人係承受王利益對上訴人之債權，然被上訴人或王利益並未通知上訴人，是渠
    等間之債權讓與行為對被上訴人並不生效力，又系爭本票債務，亦已罹於三年之
    追索權時效而消滅，其無清償之義務等語。經查：
（一）依證人王利益於本院行準備程序時結證稱：「‧‧‧有一天蘇（仁山）到工廠
      來找我，他說有一位甲○○○要跟我借錢，我說我與她不熟，後來約在餐廳見
      面，處理借款事宜，我把三十萬交給蘇，蘇當場把錢交給吳，吳就給我一張本
      票，第一個月有還我十萬元，第二個月我去她家要了兩次，她叫我去找蘇，後
      來因為吳沒有還錢，所以我去找蘇，蘇就把錢還了，我就把本票還給蘇‧‧‧
      。」等語以觀，足見系爭三十萬元之借款係證人王利益交付予上訴人，上訴人
      並於當時簽發面額三十萬元之本票交予證人王利益收執，是上訴人辯稱本件消
      費借貸關係存在於其與證人王利益之間等語，應可採信。
（二）上訴人另抗辯被上訴人或證人並未依民法第二百九十七條第一項之規定，對其
      為債權讓與之通知，故被上訴人承受證人王利益對上訴人債權之債權讓與行為
      ，對其不生效力；又被上訴人並非民法第三百十二條前段所謂之利害關係人，
      不得代上訴人對證人王利益為清償，自不因其代償行為而承受債權人之權利云
      云。惟按債之清償，得由第三人為之，但當事人另有約定或依債之性質不得由
      第三人清償者，不在此限；第三人之清償，債務人有異議時，債權人得拒絕其
      清償，但第三人就債之履行有利害關係者，債權人不得拒絕，民法第三百十一
      條第一、二項分別定有明文。查被上訴人與證人王利益間，就系爭債務並未約
      定不得由第三人清償，依該債務之性質亦非不得由他人代為清償者；且上訴人
      代被上訴人向證人王利益清償二十萬元債務之當時，債權人即證人王利益並未
      拒絕其清償，上訴人又未舉證證明其曾對被上訴人之清償表示異議，是上訴人
      對證人王利益所負之系爭二十萬元債務，已由被上訴人代為清償一節，應可認
      定，上訴人迄今始謂被上訴人無理由代其為清償云云，不足採信。再者，民法
      第三百十一條但書及第三百十二條所謂「利害關係人」之意義，依最高法院二
      十九年上字第一三五四號判例及六十五年一月二十日六十五年度第一次民庭庭
      推總會決議（二）之見解以觀，實務上係從寬認定，故依民法第三百十二條之
      規定，代債務人為清償之第三人，自得於其清償之限度內承受債權人之權利。
      從而上訴人抗辯被上訴人不因其代償行為而承受債權人之權利云云，揆諸前開
      說明，自難採信。
（三）上訴人復抗辯系爭本票債務之追索權已罹於三年之時效而消滅，自得拒絕付款
      云云，惟被上訴人自始係均以消費借貸契約之借用物返還請求權為其請求權基
      礎，系爭本票僅為債權債務關係存在之證明方法，而被上訴人所主張之借用物
      返還請求權又未罹於十五年之一般時效期間，是上訴人前開所辯，亦無理由。
（四）被上訴人雖另抗辯其與被上訴人於七十七年間計畫共同購屋，當時已向屋主給
      付簽約金頭款五十萬元，第二期款項應由被上訴人支付，詎料屋主反悔不賣，
      經上訴人提存擔保金三十四萬元為假扣押，但遭屋主利用法律漏洞將該屋以高
      價轉賣他人等情，惟其前開所辯各節，核均與本件訴訟無關，本院即毋庸加以
      審酌，附此敘明。
四、綜上所述，本件被上訴人主張其代上訴人向證人王利益為清償後，自得就其清償
    範圍內對上訴人請求為可採，上訴人所辯，均無可取。從而，被上訴人本於消費
    借貸之法律關係，請求上訴人給付二十萬元，及自七十七年十二月十三日起至清
    償日止，按年息百分之五計算之利息為有理由，應予准許。原審判決命上訴人如
    數給付，於法並無不合。上訴人以原判決未斟酌系爭債務存在於其與證人王利益
    之間、被上訴人無權代為清償等指摘原判決不當，求予廢棄改判，為無理由，應
    予駁回其上訴。又因本件為判決基礎之事證已臻明確，兩造其餘主張及舉證，核
    與判決結果不生影響，茲不另一一論述，附此敘明。
五、據上論結，本件上訴為無理由，依民事訴訟法第四百三十六條之一第三項、第四
    百四十九條第一項、第七十八條，判決如主文。
中      華      民      國      九十    年      四      月      十八     日
                                        民事第二庭審判長法  官   丁蓓蓓
                                                        法  官   陳婷玉
                                                        法  官   林庚棟
右為正本係照原本作成
本件不得上訴。
中      華      民      國      九十    年      四      月      十九     日
                                                        書記官   劉芳菊


司法院資訊處製作；財團法人民間司法改革基金會備份。
